【裁判字號】    98,訴,81
【裁判日期】    980303
【裁判案由】    請求塗銷所有權移轉登記
【裁判全文】
臺灣臺南地方法院民事判決                98年度訴字第81號
原      告  香港商香港上海豐銀行股份有限公司
法定代理人  丙○○
訴訟代理人  丁○○
被      告  乙○
兼訴訟代理  甲○○
人
上列當事人間請求塗銷所有權移轉登記事件，經本院於民國98年
2月17日言詞辯論終結，判決如下：
    主  文
被告間就坐落台南市○區○○○段0000-0000地號及其上同段
25494建號即建物門牌台南市○區○○○街11號、權利範圍全部於
民國96年4月11日所為贈與之債權行為及所有權移轉之物權行為
應予撤銷。
被告乙○就前項不動產於民國96年4月19日所為以贈與為登記原
因之所有權移轉登記應予塗銷。
訴訟費用新台幣陸仟貳佰捌拾元由被告負擔。
    事實及理由
一、原告起訴主張：原告為被告甲○○債權人，其積欠之金額為
    新台幣（下同）578,023元，及自民國（下同）96年4月3日
    起至清償日止，按週年利率百之11.4計算之利息，業經本院
    核發97年度執字第48440號債權憑證在案，經原告於97年11
    月間反覆查詢被告甲○○所登記戶籍地之不動產所有權異動
    索引，始發現被告甲○○因無力清償前開債務，為逃避執行
    竟將其所有坐落台南市○區○○○段0000-0000地號及其上
    同段25494建號即建物門牌台南市○區○○○街11號、權利範
    圍全部於96年4月11日贈與其配偶即被告乙○，並於96年4月
    19日辦畢理所有權移轉登記，按被告間所為之贈與行為實有
    害原告之債權，為此依民法242、244條提起本訴，並聲明如
    主文第1、2項所示。
二、被告則辯稱：系爭不動產為被告夫妻二人之共同財產，故被
    告甲○○移轉登記為被告乙○所有，其登記雖為夫妻贈與，
    實則屬夫妻共有財產之變更名義人之移轉登記，是上開移轉
    登記並非登記無效之法律行為，又被告甲○○對於本件之不
    動產之所有權移轉登記行為並無對被告乙○有請求塗銷登記
    回復原狀之權利，自亦有原告所謂怠於行使之情事等語。並
    聲明：原告之訴駁回。
三、按「債務人所為之無償行為，有害及債權者，債權人得聲請
    法院撤銷之。：：債權人依第1項或第2項之規定聲請法院撤
    銷時，得並聲請命受益人或轉得人回復原狀。但轉得人於轉
    得時不知有撤銷原因者，不在此限」。民法第244條第1項、
    第4項分別定有明文。查原告主張被告甲○○於96年4月19日
    以贈與為原因將系爭不動產辦理所有權移轉登記予被告乙○
    等情，有台南市東南地政事務所98年2月6日東南地所登字第
    0980000861號函附不動產買賣契約書影本1份、系爭不動產
    之土地及建物登記謄本在卷可稽，並為被告所不爭執，原告
    主張被告間係無償移轉系爭不動產之所有權，應可採信。
四、被告雖抗辯：系爭不動產為被告夫妻二人之共同財產，故被
    告甲○○移轉登記為被告乙○所有，其登記雖為夫妻贈與，
    實則屬夫妻共有財產之變更名義人之移轉登記云云。被告既
    主張為共同財產，何以移轉登記為被告乙○單獨所有，所辯
    已有可疑，且按「夫妻未以契約訂立夫妻財產制者，除民法
    另有規定外，以法定財產制即聯合財產制為其夫妻財產制。
    又聯合財產制中，夫或妻於結婚時所有之財產，及婚姻關係
    存續中取得之財產，為夫或妻之原有財產，各保有其所有權
    。此為74年6月3日修正後之民法第1005條、第1017條第1項
    分別所明定。是修正後之民法第1017條關於不動產所有權之
    歸屬，縱由夫出資而登記為妻之名義，仍應以登記為準，其
    登記有絕對之效力，在登記被塗銷前不能否認登記之公信力
    ，如此夫妻財產制所有權之歸屬與物權變動之公示原則始得
    一致。」（最高法院93年度台上字第2652號判決意旨參照）
    。亦即夫妻財產制係於婚姻關係消滅時為分配財產時為共同
    財產或各別財產認定之依據，而系爭不動產既登記於被告甲
    ○○名下，揆諸前開說明，自應認被告甲○○為系爭不動產
    之所有權人，嗣後被告甲○○將之贈與被告乙○並辦理所有
    權移轉登記，應認定係贈與行為，被告上開所辯自無可採。
五、查被告甲○○將系爭不動產無償贈與被告乙○後，其名下僅
    有台南市○○區○○段433-3、-18號土地，財產總額僅
    338,735元等情，業經本院依職權調取被告甲○○財產所得
    調件明細表附卷可參。又原告向本院聲請就被告甲○○之財
    產為強制執行，因被告甲○○已無足額財產可供受償，而核
    發97年度執字第48440號債權憑證在案，有原告提出之債權
    憑證1件在卷可稽，被告亦於本院審理時自承：「因為96年4
    月間被告甲○○已經沒有能力清償本件借款，所以被告甲○
    ○才把房子過戶給被告乙○」等語，足徵被告甲○○確無其
    他財產足供清償其對於原告所負債務，是被告間就系爭不動
    產所為前揭無償贈與之債權行為及所有權移轉之物權行為，
    已使原告之債權有無法滿足之情，而嚴重損害原告之債權。
    則原告依民法第244條第1項、第4項規定，請求撤銷被告間
    就系爭不動產所為無償贈與之債權行為及所有權移轉登記之
    物權行為，並請求被告乙○塗銷所有權移轉登記，自有所據
    ，應予准許。本件訴訟費用額為裁判費6,280元，確定如主
    文第3項所示。
六、結論：原告之訴為有理由，依民事訴訟法第78條、第85條第
    1項前段、第87條第1項，判決如主文。
中    華    民    國    98    年    3     月    3     日
                  民事第一庭    法  官  周素秋
以上正本係照原本作成。
如對本判決上訴，須於判決送達後20日內向本院提出上訴狀。
中    華    民    國    98    年    3     月    3     日
                                書記官  洪育祺


司法院資訊處製作；財團法人民間司法改革基金會備份。
